# 复杂股权关系下的合并抵销处理

提问人：夜袭寡妇村 时间：2015-03-14 14:08:54
复杂股权关系下的合并抵销处理 1 、母公司A 直接持有子公司B 70%的股权，直接持有子公司C 60%的股权，同时子公司B持有子公司C 30%的股权，请问，假设C公司期末净资产 120 元（股本 100 元，盈余公积 10 元，未分配利润 10 元），那么抵消后对子公司C来说，少数股东权益有多少？ 1 、母公司A 直接持有子公司B 70%的股权，直接持有子公司C 60%的股权，同时子公司B持有子公司C 40%的股权，请问，假设C公司期末净资产 120 元（股本 100 元，盈余公积 10 元，未分配利润 10 元），那么抵消后对子公司C来说，少数股东权益有多少？ 求指点，正在做合并，最好给说一下原理吧

回答人：chenyiwei
参考《瑞华研究 2010 ～ 2014 汇编》中的以下问题解答：
问题3-2-80（交叉持股下合并报表问题） 问题： 交叉持股下编制合并报表时如何进行抵销？ 背景： A公司持有B股权70%、持有C股权70.8%。同时，C公司持有B公司股权30%；B公司持有D公司股权60%；C公司持有D公司股权20%。 解答： 在编制合并报表时，合并范围内各公司之间的互相投资应全部抵销，合并报表中不应保留合并范围内部企业之间的长期股权投资，以及相对应的投资收益。
如果不考虑子公司之间互相投资时的增资价格与增资前被投资企业每股账面净资产之间可能存在差异的影响，在出资环节，子公司之间的互相投资不会导致少数股东权益发生变化（因为被投资子公司接受的投资并非来自合并集团以外），即子公司之间的投资成本不会导致整个合并集团对外少数股东权益的增加。因此，在涉及中间层持股子公司（如本案例中的C公司持有其他子公司B、D的股权；
B公司持有其他子公司D的股权）的情况下，整个合并集团的少数股东权益不能直接按照“子公司净资产*(1-母公司最终享有权益比例)”计算。 只有当后续该被投资子公司产生经营盈亏，其各直接股东（包括母公司、作为其股东的中间层子公司、合并集团外的少数股东）按比例享有或承担该盈亏时，才会导致少数股东权益的变化。其中，作为其股东的中间层子公司如果不是母公司的全资子公司，则因在被投资子公司的净利润中享有或承担相应份额导致该中间层子公司自身的净资产变动，该中间层子公司自己的少数股东按比例享有，也会相应导致合并报表层面少数股东权益的变动。 就本案例而言，由母公司A及其子公司B、C、D所构成的合并集团（合并报表主体）中，由少数股东持有的子公司权益包括C公司股权的29.2%和D公司股权的20%（B公司的实收资本均由合并范围内的A公司和C公司出资，无外部股东）。其中，C公司又持有B公司的30%股权和D公司的20%股权，而B公司持有D公司的60%股权。因此，本案例中A公司合并报表层面的少数股东权益和少数股东损益应按以下方法计算（注：为简便起见，假设：各子公司自成立以来的实收资本和股权结构未发生过变化，各子公司的股东对其出资时均系按每 1 元注册资本缴付出资 1 元，无资本溢价；各子公司在进行利润分配时，均按其直接股东的持股比例将股利分配给其各直接股东）： 1 、少数股东权益的计算 少数股东权益包括两部分：
（ 1 ）由投资（少数股东对子公司的资本性投入）形成的少数股东权益；（ 2 ）由少数股东在子公司的净利润和其他综合收益中所享有的份额形成的少数股东权益。 （ 1 ）由投资（少数股东对子公司的资本性投入）形成的少数股东权益＝各少数股东对子公司的出资额＝C公司实收资本×29.2%＋D公司实收资本×20%。 （ 2 ）由少数股东在子公司的净利润和其他综合收益中所享有的份额形成的少数股东权益 首先，各子公司之间均应对互相投资采用权益法核算，即： ①B公司按照其对D公司的60%股权比例，对D公司的长期股权投资进行权益法核算，确认投资收益和其他净资产变动份额。 ②C公司按照其对D公司的20%股权比例，对D公司的长期股权投资进行权益法核算，确认投资收益和其他净资产变动份额。 ③在B公司已对其对D公司的长期股权投资采用权益法核算的基础上，C公司按照其对B公司的30%股权比例，对B公司的长期股权投资进行权益法核算，确认投资收益和其他净资产变动份额。 （注：实务中如果子公司之间的互相投资采用成本法核算的，为了合并报表之目的，中间层子公司对其他子公司的长期股权投资也应按权益法模拟调整，而不论实际持股比例高低和影响力大小。） 在已经按照上述要求，对子公司之间的股权投资采用权益法核算的基础上，由少数股东在子公司的净利润和其他综合收益中所享有的份额形成的少数股东权益＝C公司的留存收益和由其他综合收益形成的资本公积余额×29.2%＋D公司的留存收益和其他综合收益余额×20%。 在计算出少数股东权益的基础上，以合并资产负债表中所列的股东权益总额减去少数股东权益，即应等于归属母公司股东的权益总额。 2 、少数股东损益的计算 同理，在已经按照上述要求，对子公司之间的股权投资采用权益法核算的基础上，A公司合并报表中的少数股东损益＝C公司的当期净利润×29.2%＋D公司的当期净利润×20%。 在计算出少数股东损益的基础上，以合并利润表所示的净利润减去少数股东损益，即得到归属母公司股东的净利润额。
问题3-2-81（合并范围内子公司之间交叉投资及持股的合并抵销处理） 问题： 如下文“背景”资料所述： 1 、A公司收购C公司剩余49%的股权是属于非同一控制下分步实现企业合并还是属于购买子公司少数股权？ 2 、在子公司之间互相投资及持股的情况下，编制合并报表时应如何对交叉投资和持股进行抵销处理？ 背景： A公司持有B公司51%的股权，A公司持有C公司15%的股权，B公司持有C公司36%的股权，A公司直接加间接合计拥有C公司51%的股权，但因A公司在C公司的董事会成员不足，未达到控制，不合并其报表，一直采用权益法核算。 2012 年A公司又出资购买C公司剩余49%的股权，同时加派董事会成员，购买日确定为 2012 年 8 月 31日，A、B公司与原持有C公司49%股权的股东之间不存在关联方关系。 2012 年 8 月 31 日编制合并报表时，持有B公司49%股权的少数股东间接享有C公司17.64%（=49%×36%）的收益，相应地A公司最终享有权益的比例应为82.36%（＝100%－17.64%），按该比例确定的长投与C公司权益抵销时会出现差异，此项差异需要如何调整？ 2012 年 12 月 31 日编制年度合并报表时，对于C公司的未分配利润是否应以 2012 年 8 月 31 日为界线分别按新、旧持股比例抵销？ 解答： 本案例中，因为原先A公司不能控制C公司，本次增持并改选董事会后才控制C公司，因此应作为分步交易实现的非同一控制下企业合并，其个别财务报表层面的会计处理和报表列报应适用《企业会计准则第 2 号——长期股权投资（ 2014 年修订）》第十四条第二款的规定，合并财务报表层面的列报适用《企业会计准则第 33 号——合并财务报表（ 2014 年修订）》第四十八条的规定。在合并报表层面，需对原先享有的权益（51%）进行重新计量，重新计量的差额计入合并报表层面的损益（其中对应于少数股东享有权益的17.64%的部分重新计量差额，应计入少数股东损益；对应于A公司原先享有权益的33.36%（15%+18.36%）的部分重新计量差额，应计入归属A公司股东的损益）。此时需要对C公司的购买日净资产重新进行评估，确定其各项可辨认资产、负债于购买日的公允价值。 2012 年 8 月 31 日编制合并报表时，由于存在合并范围内交叉投资的因素，C公司的100%股权均由合并范围内的A、B公司持有（分别为64%和36%），没有外部少数股东，唯一的少数股东是持有B公司49%股权的少数股东，因此A公司合并报表层面的少数股东权益并不等于B公司净资产乘以49%加上C公司净资产乘以17.64%，而是应当等于B公司对其持有的C公司36%股权作权益法核算后的B公司净资产乘以少数股东对B公司的持股比例（49%）。即，纳入少数股东权益计算的C公司权益仅包含其留存收益和其他综合收益部分，不含投入资本部分。 因为本案例中A公司收购C公司49%股权构成了一项非同一控制下企业合并，故在编制合并报表时，对B公司原持有C公司的36%股权也要按购买日公允价值重新计量，重新计量的差额需按比例分配给少数股东权益（对应于少数股东间接享有权益的17.64%股权比例的部分）， 2012 年 8 月 31 日A公司合并报表中的少数股权按照确认上述重新计量损益后的B公司净资产乘以49%计算。 A公司 2012 年度合并报表中的少数股东损益可按以下公式计算： 2012 年全年的少数股东损益＝B公司对其所持C公司36%股权进行权益法核算后的B公司净利润×49%（注意：购买日前后作为权益法核算基础的C公司可辨认净资产公允价值基础不同，虽然比例相同但仍应分段计算）＋购买日B公司原持有C公司36%股权应确认的重新计量损益×49%。

提问人：zhs7403 时间：2015-03-15 17:02:12
陈老师，这些都理解了，这部分少数股权在所有者权益变动表中如何列示？

回答人：chenyiwei
这主要应当是如何确定少数股权期末余额的问题，股东权益变动表列报应无重大问题？

提问人：marsxps 时间：2016-10-20 22:40:06
请教陈版主： 案例中，C在个别报表中对D的长投核算方法应采用权益法还是成本法， 因C与D同受A控制，倾向于采用成本法核算，但理由有点牵强 麻烦指正

回答人：chenyiwei
取决于C自身对被投资企业有无控制、共同控制或重大影响。不考虑A或其他关联方对D的控制或影响能力。